---
title: Conflito e negociação
subtitle: Comportamento Organizacional
author:
  - name: 
      given: Luis F.
      family: Gómez L.
    orcid: 0000-0002-2877-9015
    email: luis.gomezl@unimilitar.edu.co
    affiliations:
      - name: Faculdade de Educação a Distância
toc: true
toc-depth: 1
slide-level: 2
format:
  presentation-umng-revealjs:
    logo-vertical-strip: 000_logos/logo-white-vertical.png 
    embed-resources: true
    reference-location: document
    mermaid-format: png
    output-file: index.html
date: last-modified
date-format: "D MMMM, YYYY"
knitr: 
  opts_chunk: 
    echo: false
    warning: false
    fig.align: center
    out.width: 85%
lang: pt
bibliography: ifpe-umng.bib
csl: apa.csl
editor: source
---

```{r}
#| label: libraries

library(tidyverse)
library(gt)
```

```{r}
#| label: palette

umng_palette <- c(
  "#043074",
  "#fdc600",
  "#0d5e30",
  "#ee2a24",
  "#fc6700",
  "#00b3f0",
  "#6e3c1a",
  "#f8941c",
  "#8e44ad",
  "#2c3e50",
  "#16a085",
  "#c0392b",
  "#e91e63"
)
```

# O que fazem os administradores?

## 

```{mermaid}
%%| label: fig-management-functions
%%| fig-cap: Funções dos administradores [@robbins_organizational_2024, p. 40]
%%| fig-height: 5

flowchart TB
    A("`Funções`")  --> A1("`Planejar`") --> A11("`Definir metas, estabelecer uma estratégia e desenvolver planos para coordenar atividades.`")
    A --> A2("`Organizar`") --> A21("`Determinar quais tarefas devem ser realizadas, quem as executa, como as tarefas são agrupadas, quem se reporta a quem e onde são tomadas as decisões.`")
    A --> A3("`Dirigir`") --> A31("`Motivar os empregados, dirigir outras pessoas, escolher os canais de comunicação mais eficazes e **resolver conflitos**.`")
    A --> A4("`Controlar`") --> A41("`Supervisionar as atividades para assegurar que sejam cumpridas conforme o planejado e corrigir os desvios importantes.`")

    classDef UmngNode fill:#fdc600,stroke:#043074,stroke-width:2px;
    class A,A1,A11,A2,A21,A3,A31,A4,A41 UmngNode;
```

## 

```{mermaid}
%%| label: fig-manager-roles
%%| fig-cap: Papéis dos administradores segundo Mintzberg [@robbins_organizational_2024, pp. 41-42]
%%| fig-height: 5

flowchart TB
    A("`Papéis`") --> A1(Informacionais)
    A1 --> A11("`Monitor
    Líder
    Porta-voz`")
    A --> A2(Interpessoais)
    A2 --> A21("`Símbolo
    Líder
    Ligação`")
    A --> A3(Decisórios)
    A3 --> A31("`Empreendedor
    **Solucionador de conflitos**
    Alocador de recursos
    **Negociador**`")

    classDef UmngNode fill:#fdc600,stroke:#043074,stroke-width:2px;
    class A,A1,A11,A2,A21,A3,A31,A4,A41 UmngNode;
```

# Modelo Básico do Comportamento Organizacional

##

```{mermaid}
%%| label: fig-bo-model
%%| fig-cap: Modelo Básico do Comportamento Organizacional [@robbins_organizational_2024, p. 61]
%%| fig-height: 5
flowchart TB
    subgraph S3["`**Resultados**`"]
      C1(Individual) 
      C2("`**Grupal**
      Desempenho da equipe`") 
      C3(Organizacional)
    end
    
    subgraph S2["`**Processos**`"]
      B1(Individual) 
      B2("`**Grupal**
      Comunicação
      Liderança
      Poder e políticas
      **Conflito e negociação**`") 
      B3(Organizacional)
    end
    
    subgraph S1["`**Insumos**`"]
      A1(Individual) 
      A2("`**Grupal**
      Estrutura
      Papéis
      Responsabilidade da equipe`") 
      A3(Organizacional)
    end

    classDef UmngNode fill:#fdc600,stroke:#043074,stroke-width:2px;
    class A1,A2,A3,B1,B2,B3,C1,C2,C3 UmngNode;
    
    style S1 fill:#16a085,stroke:#043074,stroke-width:2px
    style S2 fill:#16a085,stroke:#043074,stroke-width:2px
    style S3 fill:#16a085,stroke:#043074,stroke-width:2px
```

# Conflito

## {.center}

::: {#def-conflict}

## Conflito

O conflito é uma manifestação entre pelo menos duas partes interdependentes que percebem objetivos incompatíveis e a interferência de outros no alcance de seus objetivos. [@hocker_interpersonal_2018, p. 3]

:::

##

```{mermaid}
%%| label: fig-conflict-types
%%| fig-cap: Tipos de conflitos [@robbins_organizational_2024, pp. 479-481]
%%| fig-height: 5

flowchart LR
    A("`Tipos`")  --> A1("`Relacionamento`") --> A11("`Relações interpessoais`") ---> A111("`Disfuncional`")
    A --> A2("`Tarefa`") --> A21("`Conteúdo e objetivos do trabalho`") ---> A211("`**Funcional ou disfuncional?**`")
    A --> A3("`Processo`")--> A31("`Maneira como o trabalho é realizado`") ---> A311("`Disfuncional`")

    classDef UmngNode fill:#fdc600,stroke:#043074,stroke-width:2px;
    class A,A1,A11,A111,A2,A21,A211,A3,A31,A311 UmngNode;
```

## {.smaller .center}

O processo do conflito refere-se à sequência de eventos que ocorre durante um conflito e à maneira pela qual os eventos anteriores influenciam os eventos posteriores e os resultados [@thomas_conflict_1992, p. 656].

```{mermaid}
%%| label: fig-conflict-process
%%| fig-cap: O processo do conflito [@robbins_organizational_2024, pp. 482-489]
%%| fig-height: 4.5

flowchart LR
    subgraph S5["`**Resultados**`"]
      E1("`Melhora do desempenho do grupo`")
      E2("`Piora do desempenho do grupo`")
    end

    subgraph S4["`**Comportamento**`"]
      D1("`**Conflito explícito**
      Comportamento das partes
      Reação dos outros`")
    end

    subgraph S3["`**Intenções**`"]
      C1("`**Intenções de gestão de conflitos**
      Competição
      Colaboração
      Compromisso
      Evitamento
      Acomodação`")
    end
    
    subgraph S2["`**Cognição/Personalização**`"]
      B1("`Conflito percebido`")
      B2("`Conflito sentido`")
    end
    
    subgraph S1["`**Oposição potencial**`"]
      A1("`**Condições antecedentes**
      Comunicação
      Estrutura
      Variáveis pessoais`")
    end
    
    A1 --> B1
    A1 --> B2
    B1 --> C1
    B2 --> C1
    C1 --> D1
    D1 --> E1
    D1 --> E2

    classDef UmngNode fill:#fdc600,stroke:#043074,stroke-width:2px;
    class A1,B1,B2,C1,D1,E1,E2 UmngNode;

    style S1 fill:#16a085,stroke:#043074,stroke-width:2px
    style S2 fill:#8e44ad,stroke:#043074,stroke-width:2px
    style S3 fill:#ee2a24,stroke:#043074,stroke-width:2px
    style S4 fill:#fc6700,stroke:#043074,stroke-width:2px
      style S5 fill:#16a085,stroke:#043074,stroke-width:2px
```

##

```{r}
#| label: fig-dual-conflict-handling-intentions
#| fig-cap: Intenções de gestão do conflito [@robbins_organizational_2024, p. 486]

dual_concern_model <- tibble(x = c(1, 1, 3, 5, 5),
                             y = c(1, 5, 3, 1, 5),
                             labels = c("Evitamento",
                                        "Competição",
                                        "Compromisso",
                                        "Acomodação",
                                        "Colaboração"))

dual_concern_model |> 
  ggplot() + 
  geom_label(aes(x = x, y = y, label = labels),
             size = 5,
             fill = "#fdc600") +
  geom_segment(data = tibble(x = 0,
                             y = 0,
                             yend = 0, xend = 6),
               aes(x = x, y = y,
                   xend = xend, yend = yend),
               color = "#043074", 
               arrow = arrow(length = unit(0.25, "inches"))) +
  geom_segment(data = tibble(x = 0,
                             y = 0,
                             yend = 6, xend = 0),
               aes(x = 0, y = 0,
                   yend = 6, xend = 0),
               color = "#043074", 
               arrow = arrow(length = unit(0.25, "inches"))) +
  scale_x_continuous(limits = c(0, 6)) +
  labs(x = "Cooperação",
       y = "Assertividade") +
  theme(panel.border      = element_rect(fill = NA, 
                                         color = "black"),
        plot.background   = element_rect(fill = "white"),
        panel.background  = element_rect(fill = "white"),
        legend.background = element_rect(fill = "white"),
        legend.position   = "bottom", 
        axis.text         = element_blank(),
        axis.ticks        = element_blank())
```

# Negociação 

## {.center}

::: {#def-negotiation}

## Negociação

A negociação é um processo de tomada de decisão em que duas ou mais partes conversam entre si em um esforço para resolver seus interesses opostos [@lewicki_negotiation_2024, p. 3].

:::

## {.center}

```{r}
#| label: tbl-negotiation-estrategies
#| tbl-cap: Estratégias de negociação [@robbins_organizational_2024, p. 491]

# Data
data <- tibble(
  characteristics = c("Objetivo",
                      "Motivação",
                      "Enfoque",
                      "Compartilhar informações",
                      "Relação"),
  distributive    = c("Reivindicar valor",
                      "Ganha–Perde",
                      "Posturas",
                      "Baixa",
                      "De curto prazo"),
  integrative     = c("Criar valor",
                      "Ganha–Ganha",
                      "Interesses",
                      "Alta",
                      "De longo prazo")     
)

# Table
table <- data |> 
  gt() |> 
  cols_label(
    characteristics = "Características",
    distributive    = "Distributiva",
    integrative     = "Integrativa" 
  ) |> 
  tab_style(
    style = cell_text(weight = "bold"),
    locations = cells_column_labels()
  ) |>
  tab_options(
    row.striping.include_table_body = TRUE,
    table.border.top.width = px(3),
    table.border.top.color = "black",
    column_labels.border.bottom.width = px(2),
    column_labels.border.bottom.color = "black",
    table.border.bottom.width = px(3),
    table.border.bottom.color = "black",
    table.font.size = px(24)
  )

table
```

## {.center}

```{mermaid}
%%| label: fig-negotiation-process
%%| fig-cap: O processo de negociação [@robbins_organizational_2024, pp. 495-497]
%%| fig-height: 1.5

flowchart LR
    A1("`Preparação e planejamento`") --> A2("`Definição das regras básicas`")
    A2 --> A3("`Esclarecimentos e justificativas`")
    A3 --> A4("`Barganha e solução de problemas`")
    A4 --> A5("`Conclução e implementação`")

    classDef UmngNode fill:#fdc600,stroke:#043074,stroke-width:2px;
    class A1,A2,A3,A4,A5 UmngNode;
```

# Simulação

## {.smaller .center}

- **Instruções da simulação**

    - *Objetivo a negociar*

        - Cada estudante pode escolher entre duas opções para aumentar sua nota final:

            - Opção A: aumentar 0,5 pontos
            - Opção B: aumentar 1 ponto

        - *Condição*:

          - Se mais de 10% da turma escolher a Opção B, nenhum estudante receberá pontos adicionais.
          - Se 10% ou menos escolherem a Opção B, cada estudante receberá o aumento correspondente à opção escolhida.

          Portanto, os estudantes devem negociar coletivamente como proceder.

## {.smaller .center}

- *Etapa 1 – Negociação coletiva*

    - A turma terá um tempo limitado para conversar e se coordenar.

    - Podem discutir estratégias, acordos ou compromissos comuns.

- *Etapa 2 – Decisão individual e anônima*

    - Após a negociação, cada estudante escolherá de forma individual e secreta entre a Opção A ou a Opção B.

    - Todas as respostas serão recolhidas de maneira anônima.

    - Uma vez recolhidas, o resultado final será calculado e comunicado a toda a turma.
    
## {background-image="000_images/fig-bird-umng-1.jpg"}

::: {.r-fit-text}

Obrigado

:::

# Referências {.allowbreaks}